臺灣高等法院刑事判決
111年度上訴字第1078號
上  訴  人  
即  被  告  邱緯綸


            劉俊甫



上  一  人                    
選任辯護人  楊光律師
上列上訴人即被告等因詐欺等案件，不服臺灣士林地方法院110
年度審訴字第564號，中華民國110年10月15日第一審判決（起訴
案號：臺灣士林地方檢察署110年度偵字第5651號），提起上訴
，本院判決如下：
    主  文
原判決關於劉俊甫部分撤銷。
劉俊甫犯三人以上共同詐欺取財罪，處有期徒刑陸月。
其他上訴駁回。
    事  實
一、邱緯綸（參與犯罪組織部分，業經本院以110年度原上訴字
    第100號判決有罪確定）、劉俊甫（參與犯罪組織部分，經
    本院以111年度上訴字第976號判決有罪在案）及陳品克（原
    審另行審結）均於民國109年間某日，加入微信通訊軟體暱稱
    「七爺」、「麥拉倫」、「法拉驢」等人組成之詐欺集團。
    陳品克擔任車手負責領取詐騙所得之贓款，邱緯綸擔任收水、
    劉俊甫擔任把風，而與「法拉驢」及其他擔任機房端工作之
    詐欺集團成員，共同意圖為自己不法之所有，基於3人以上詐
    欺取財及洗錢之犯意聯絡，先由機房端詐欺集團成員對陳俊
    達謊稱其所購物之貨物錯誤，需解除分期設定云云，陳俊達
    因此陷於錯誤，先後於109年10月8日18時38分許、41分許，
    匯款49,987元、49,989元至王道銀行之000-00000000000000
    號帳戶。嗣陳品克即依指示，透過劉俊甫取得上開帳戶提款
    卡後，於109年10月8日18時49分許至53分許，至臺北市○○區
    ○○街0000號設置之自動櫃員機提領5筆2萬元，共計10萬元，
    再將提獲之贓款交給邱緯綸轉交予其他詐欺集團成員，以此
    方式製造金流斷點，致無從追查犯罪所得之去向。嗣因警方
    據報，調閱監視器後，始知上情。
二、案經陳俊達訴由嘉義縣政府警察局朴子分局報告臺灣士林地
    方檢察署檢察官偵查起訴。
    理  由
一、證據能力之說明：
　㈠按被告以外之人於審判外之言詞或書面陳述，除法律有規定
    者外，不得作為證據。又被告以外之人於審判外之陳述，雖
    不符刑事訴訟法第159條之1至第159條之4之規定，而經當事
    人於審判程序同意作為證據，法院審酌該言詞陳述或書面陳
    述作成時之情況，認為適當者，亦得為證據。當事人、代理
    人或辯護人於法院調查證據時，知有第159條第1項不得為證
    據之情形，而未於言詞辯論終結前聲明異議者，視為有前項
    之同意，刑事訴訟法第159條第1項、第159條之5，分別定有
    明文。揆諸前揭立法意旨，係因當事人既已同意或默示同意
    被告以外之人於審判外之陳述作為證據，該所為「同意」之
    意思表示，已足以補正該等證據係於審判外之程序取得，當
    事人無從行使對質詰問權而存在之程序保障欠缺，故法院採
    用該等證據作為認定犯罪事實之依據，自無侵害當事人之訴
    訟權，倘若該等證據之採用，亦得兼顧實體真實發現之目的
    而屬適當，法院即得採為證據使用。又被告於第二審經合法
    傳喚無正當理由不到庭者，得不待其陳述逕行判決，刑事訴
    訟法第371條定有明文，此係因被告已於第一審程序到庭陳
    述，並針對事實及法律為辯論，應認已相當程度保障被告到
    庭行使訴訟權，如被告於第二審經合法傳喚無正當理由不到
    庭，為避免訴訟程序延宕，期能符合訴訟經濟之要求，並兼
    顧被告訴訟權之保障，應解為被告係放棄在第二審程序中為
    與第一審相異之主張，而默示同意於第二審程序中，逕引用
    其在第一審所為相同之事實及法律主張。從而，針對被告以
    外之人於審判外之陳述，倘被告於第一審程序中已依刑事訴
    訟法第159條之5規定，為同意或經認定為默示同意作為證據
    ，嗣被告於第二審經合法傳喚不到庭，並經法院依法逕行判
    決，揆諸前開說明，自應認被告於第二審程序中，就前開審
    判外之陳述，仍採取與第一審相同之同意或默示同意。本案
    上訴人即被告邱緯綸於原審準備程序及審理時，已就檢察官
    起訴所引用被告以外之人於審判外陳述之證據能力表示沒有
    意見，復於本院審判時經合法傳喚無正當理由未到庭，而未
    對證據能力聲明異議。另檢察官、被告劉俊甫及其辯護人對
    本院提示之卷證，均表示對於證據能力沒有意見而不予爭執
    ，且迄至言詞辯論終結前亦未再聲明異議，本院審酌該等證
    據之作成情況，核無違法取證或其他瑕疵，認均適為本案認
    定事實之依據，揆諸前開說明，應依刑事訴訟法第159條之5
    規定，認均有證據能力。
　㈡本判決以下所引用之非供述證據，查無違反法定程序取得之
    情，依刑事訴訟法第158條之4規定反面解釋，亦均具證據能
    力，合先敘明。
二、被告邱緯綸於本院審理時經合法傳喚無正當理由未到庭。惟
    上開事實，業據被告劉俊甫於本院審理時（本院卷第196頁
    ）、被告邱緯綸於警、偵訊及原審審理時均坦承不諱，且互
    核一致（偵卷第22～23、107頁、原審卷第61頁），亦與證人
    即告訴人陳俊達於警詢時之證述（偵卷第39～41頁）、原審
    同案被告陳品克於警詢時之證述內容相符（偵卷第9～12頁）
    ，並有王道商業銀行股份有限公司109年11月10日王道銀字
    第1095601329號函所附帳號000-00000000000000號帳戶申請
    書、交易明細表（偵卷第64～71頁）、交易明細、通聯紀錄
    照片、匯款提領明細表、原審同案被告陳品克提領畫面翻拍
    照片（偵卷第53～55、59、57頁）在卷可參，足以佐證被告
    邱緯綸、劉俊甫前開任意性自白與事實相符，堪以採信。綜
    上，本案事證明確，被告2人犯行，均堪認定。
三、論罪：　
  ㈠過去實務認為，行為人對犯特定犯罪所得之財物或利益作直
    接使用或消費之處分行為，或僅將自己犯罪所得財物交予其
    他共同正犯，只屬犯罪後處分贓物之行為，非本條例所規範
    之洗錢行為，惟依洗錢防制法之新法規定，倘行為人意圖掩
    飾或隱匿特定犯罪所得來源，而將特定犯罪所得直接消費處
    分，甚或交予其他共同正犯，而由共同正犯以虛假交易外觀
    掩飾不法金流移動，即難認單純犯罪後處分贓物之行為，應
    仍構成洗錢防制法第2條第1或2款之洗錢行為（最高法院108
    年度台上字第1744號判決意旨參照）。本案被告邱緯綸、劉
    俊甫與原審同案被告陳品克、「法拉驢」等詐欺集團成員對
    告訴人陳俊達所為，構成刑法第339條之4第1項第2款加重詐
    欺取財罪，如後所述，此為最輕本刑6月以上有期徒刑之罪
    ，屬洗錢防制法第3條第1款所稱特定犯罪。而原審同案被告
    陳品克提領告訴人遭詐欺之款項後，交付被告邱緯綸，由被
    告邱緯綸轉交予其他身分不詳之詐欺集團成員，以掩飾、隱
    匿該特定犯罪所得之來源、去向及所在，揆諸上開說明，自
    非單純犯罪後處分贓物之與罰後行為，而該當於洗錢防制法
    第2條第2款所指之洗錢行為。
　㈡核被告邱緯綸、劉俊甫前開所為，均係犯刑法第339條之4第1
    項第2款之三人以上共同詐欺取財罪、洗錢防制法第14條第1
    項之洗錢罪。
　㈢被告邱緯綸、劉俊甫與原審同案被告陳品克、「法拉驢」等
    不詳詐欺集團成員間，就本案犯行，有犯意聯絡及行為分擔
    ，均為共同正犯。
　㈣被告邱緯綸、劉俊甫係一行為同時觸犯加重詐欺取財罪及一
    般洗錢罪，屬想像競合犯，均應依刑法第55條規定，從較重
    之三人以上共同詐欺取財罪處斷。公訴意旨雖漏未論及被告
    邱緯綸、劉俊甫所為涉犯洗錢防制法第14條第1項之洗錢罪
    ，惟起訴書犯罪事實欄既已敘及此部分事實，且上開部分與
    業經起訴之部分具想像競合犯之裁判上一罪關係，復經本院
    於審理時當庭諭知被告所涉犯行包含上述罪名（本院卷第19
    1頁），無礙於被告訴訟防禦權之行使，本院自得併予審酌
    ，附此敘明。
　㈤按想像競合犯之處斷刑，本質上係「刑之合併」，其所謂從
    一重處斷，乃將想像競合犯組成之評價上數罪，合併為科刑
    一罪，其所對應之刑罰，亦合併其評價上數罪之數法定刑，
    而為一個處斷刑。易言之，想像競合犯侵害數法益者皆成立
    犯罪，論罪時必須輕、重罪併舉論述，同時宣告所犯各罪名
    ，包括各罪有無加重、減免其刑之情形，亦應說明論列，量
    刑時併衡酌輕罪部分量刑事由，評價始為充足，然後依刑法
    第55條規定「從一重處斷」，非謂對於其餘各罪可置而不論
    。因此，法院決定處斷刑時，雖以其中最重罪名之法定刑，
    做為裁量之準據，惟於裁量其輕重時，仍應將輕罪合併評價
    在內。本案被告邱緯綸、劉俊甫於原審審理時自白一般洗錢
    犯行，依洗錢防制法第16條第2項「犯前2條之罪，在偵查或
    審判中自白者，減輕其刑」之規定，原均應減輕其刑，惟其
    等所犯一般洗錢罪係屬想像競合犯其中之輕罪，本案犯行係
    從一重之共同加重詐欺取財罪處斷，就此部分想像競合輕罪
    得減刑部分，依上開說明，由本院於後述依刑法第57條量刑
    時，一併衡酌該部分減輕其刑事由，附此敘明。
四、上訴之判斷：
　㈠撤銷原判決部分（即被告劉俊甫部分）：　　
　⒈原審認被告劉俊甫犯行事證明確，予以論罪科刑，固非無見
    。惟按刑法第57條第9款、第10款所規定之「犯罪所生之危
    險或損害」、「犯罪後之態度」為法院科刑時應審酌事項之
    一，其就被告犯罪後悔悟之程度而言，包括被告行為後，有
    無與被害人和解、賠償損害，此並包括和解之努力在內。從
    而被告積極填補損害之作為，當然列為有利之科刑因素（最
    高法院110年度台上字第4956號判決要旨參照）。被告劉俊
    甫於原審與告訴人以3萬5千元達成和解，嗣於原審判決後給
    付完畢，有自動提款機交易畫面及本院公務電話查詢紀錄表
    可稽（本院卷第175、55頁），原審未及審酌上開有利被告
    劉俊甫之事項，其據以量刑之基礎既有變更，科刑審酌即有
    未洽，且如就此部分再予以宣告沒收，尚有過苛之虞（均詳
    後述），被告劉俊甫執此上訴請求從輕量刑，為有理由，應
    由本院就此部分予以撤銷改判。
　⒉爰以行為人之責任為基礎，審酌被告劉俊甫正值青壯，本應
    依循正軌獲取所需，竟捨此不為，明知詐欺集團對社會危害
    甚鉅，竟受金錢誘惑，受僱於詐欺集團，負責替車手把風及
    監控等工作，利用被害人一時不察受騙，致使告訴人受有財
    產損失，不僅漠視他人財產權，更製造金流斷點，影響財產
    交易秩序，亦徒增檢警機關追查集團上游成員真實身分之難
    度，犯罪所生危害非輕，所為實屬不該。惟念其於犯後已坦
    認犯罪，且已與告訴人達成和解，並賠償3萬5千元予告訴人
    ，已如前述，堪認被告劉俊甫已知悔悟，犯後態度良好，且
    其在本案犯罪中係從事把風監控等行為，對於整體犯罪無決
    定支配權，並承擔隨時遭查獲之風險，暨考量其素行（本院
    被告前案紀錄表之記載）、犯罪之動機、情節、手段、所獲
    利益（詳後沒收部分），及被告劉俊甫自陳高職畢業之教育
    智識程度、目前從事廚師之工作、月薪約4萬元、已婚、尚
    有配偶及子女待其扶養之家庭生活經濟狀況（原審卷第72頁
    ）等一切情狀，改量處如主文第2項所示之刑。至其請求易
    服社會勞動部分，此屬檢察官執行程序之職權，非法院所得
    代為諭知，併此敘明。
　⒊沒收：
　　被告劉俊甫從事本案犯行，獲得2,000元之報酬乙情，業據
    其供承在卷（原審卷第66頁），此屬被告劉俊甫之犯罪所得
    。惟被告劉俊甫業與告訴人達成和解，賠償3萬5,000元，已
    如前述，是被告劉俊甫實際上已填補告訴人所受損害，且被
    告劉俊甫實際賠償之數額既已超過本案報酬，如再予沒收或
    追徵，將有過苛之虞，爰依刑法第38條之2第2項之規定，不
    予宣告沒收。
　㈡上訴駁回部分（即被告邱緯綸部分）
　⒈原審調查後，認被告邱緯綸罪證明確，適用洗錢防制法第2條
    第2款、第14條第1項，刑法第11條前段、第28條、第339條
    之4第1項第2款、第55條、第38條之1第1項前段、第3項，刑
    法施行法第1條之1第1項之規定，並審酌被告邱緯綸為青壯
    之年，具勞動能力，竟不思循以正當管道取得財物，明知詐
    欺集團對社會危害甚鉅，竟受金錢誘惑，受僱於詐欺集團，
    負責向車手收取贓款上繳等工作，利用被害人一時不察、陷
    於錯誤，以起訴書所載之方式進行詐騙，致使告訴人受有財
    產損失，不僅漠視他人財產權，更製造金流斷點，影響財產
    交易秩序，亦徒增檢警機關追查集團上游成員真實身分之難
    度，犯罪所生危害非輕，所為實屬不該，惟念其於犯後已坦
    認犯罪，且已與告訴人達成和解，願賠償3萬5千元予告訴人
    ，此有原審110年度審附民字第619、620號和解筆錄在卷可
    憑（原審卷第109～110頁），堪認知悔悟，犯後態度良好，
    且其在本案犯罪中係從事末端之轉交款項等行為，對於整體
    犯罪無決定支配權，並承擔隨時遭查獲之風險，暨考量其素
    行（本院被告前案紀錄表之記載）、犯罪之動機、情節、手
    段、所獲利益（詳後沒收部分），及被告邱緯綸自陳高中肄
    業之教育智識程度、目前無業、單身、無家人待其扶養之家
    庭生活經濟狀況（原審卷第62頁）等一切情狀，量處有期徒
    刑1年2月，並諭知未扣案之犯罪所得新臺幣1仟元沒收之，
    於全部或一部不能沒收或不宜執行沒收時，追徵其價額。核
    其認事用法、量刑及沒收之諭知均無不當，應予維持。
　⒉按刑事審判旨在實現刑罰權之分配的正義，故法院對有罪被
    告之科刑，應符合罪刑相當之原則，使輕重得宜，罰當其罪
    ，以契合社會之法律感情，此所以刑法第57條明定科刑時應
    審酌一切情狀，尤應注意該條所列10款事項以為科刑輕重之
    標準，俾使法院就個案之量刑，能斟酌至當。而量刑輕重係
    屬事實審法院得依職權自由裁量之事項，苟已斟酌刑法第57
    條各款所列情狀而未逾越法定刑度，不得遽指為違法（最高
    法院72年台上字第6696號判例參照）。查原審判決關於對被
    告邱緯綸科刑之部分，已依刑法第57條各款所列情狀加以審
    酌，而於法定刑度之內，予以量定，並無違反罪刑相當原則
    、比例原則，或其他逾越法律所規定範圍，抑或濫用權限之
    情事，並考量被告邱緯綸於原審表示願意提出3萬5千元和解
    金額，賠償告訴人而達成和解，惟迄未賠償，有本院公務電
    話查詢紀錄表在卷（本院卷第55頁），應認量刑基礎事實並
    未改變。從而，被告邱緯綸上訴請求從輕量刑，為無理由，
    應予駁回。
五、被告邱緯綸經合法傳喚，無正當理由不到庭，爰不待其陳述
    ，逕為一造辯論判決。　　
據上論斷，應依刑事訴訟法第368條、第369條第1項前段、第364
條、第299條第1項前段、第371條，判決如主文。
本案經檢察官郭千瑄提起公訴，檢察官吳慧蘭到庭執行職務。
中　　華　　民　　國　　111 　年　　6 　　月　　28　　日
                  刑事第七庭    審判長法　官  孫惠琳
                                      法　官  連雅婷
                                      法　官  張育彰
以上正本證明與原本無異。
如不服本判決，應於收受送達後20日內向本院提出上訴書狀，其
未敘述上訴之理由者並得於提起上訴後20日內向本院補提理由書
（均須按他造當事人之人數附繕本）「切勿逕送上級法院」。
                                      書記官  蔡麗春
中　　華　　民　　國　　111 　年　　6 　　月　　28　　日
附錄：本案論罪科刑法條全文　　　　　　　　　　　　　　　
中華民國刑法第339條之4
犯第339條詐欺罪而有下列情形之一者，處1年以上7年以下有期
徒刑，得併科100萬元以下罰金：
一、冒用政府機關或公務員名義犯之。
二、三人以上共同犯之。
三、以廣播電視、電子通訊、網際網路或其他媒體等傳播工具，
    對公眾散布而犯之。
前項之未遂犯罰之。

洗錢防制法第2條
本法所稱洗錢，指下列行為：
一、意圖掩飾或隱匿特定犯罪所得來源，或使他人逃避刑事追訴
    ，而移轉或變更特定犯罪所得。
二、掩飾或隱匿特定犯罪所得之本質、來源、去向、所在、所有
    權、處分權或其他權益者。
三、收受、持有或使用他人之特定犯罪所得。

洗錢防制法第14條
有第2條各款所列洗錢行為者，處7年以下有期徒刑，併科新臺幣
500萬元以下罰金。
前項之未遂犯罰之。
前2項情形，不得科以超過其特定犯罪所定最重本刑之刑。